臺灣高等法院刑事判決　　　　 　　　 94年度上易字第297 號
上　訴　人　臺灣士林地方法院檢察署檢察官
被　　　告　丁○○
　　　　　　乙○○
　　　　　　丙○○
上列上訴人因被告妨害自由案件，不服臺灣士林地方法院93年度
易字第573 號中華民國94年1 月4 日第一審判決（起訴案號：臺
灣士林地方法院檢察署93年度偵字第495 號），提起上訴，本院
判決如下：
    主  文
原判決撤銷。
丁○○共同以加害身體、自由之事，恐嚇他人致生危害於安全，
處有期徒刑肆月，累犯，如易科罰金以佰元折算壹日。
乙○○、丙○○共同以加害身體、自由之事，恐嚇他人致生危害
於安全，各處有期徒刑月，如易科罰金以佰元折算壹日。
    事  實
一、丁○○前曾因違反槍砲彈藥刀械管制條例案件，經臺灣板橋
    地方法院以八十九年度訴字第五八七號判決判處有期徒刑一
    年二月，嗣經本院以九十年度上訴字第三二二號判決駁回上
    訴而告確定，並於九十二年二月十九日執行完畢，詎仍不知
    悔改。
二、緣林志雄（另案經檢察官為不起訴處分）與甲○○有債務糾
    紛，林志雄為催討債務，遂於九十二年十月二十一日委託權
    威帳款財務公司（下稱權威公司）代為催討，權威公司遂指
    派丁○○處理。丁○○於九十二年十月二十五日上午邀集同
    為權威公司員工之丙○○及友人乙○○前往臺北市○○區○○街一九六號九樓之三甲○○住處討債，三人於該日上午十
    一時許抵達該處後，即基於恐嚇之犯意聯絡，先按門鈴，迨
    甲○○應門時，丁○○便自稱是討債集團之老大，是代林志
    雄來催討債務等語，乙○○且以腳猛踢鐵門，三人並叫罵三
    字經，復稱如不還錢，會每天來拜訪等，加害他人身體、自
    由之事，使甲○○及其配偶吳淑華、子女巫翠芸、巫益誠等
    人因此恐身體、自由遭受危害而心生畏怖，致生危害於甲○○及其配偶吳淑華及巫翠芸、巫益誠等人之安全人，嗣經甲○○向警方求助報案而查獲。
三、案經甲○○訴由臺北市政府警察局南港分局移送臺灣士林地
    方法院檢察署檢察官偵查起訴。
    理  由
甲、證據能力部分：
一、按被告以外之人於審判外之言詞或書面陳述，除法律有規定
    者外，不得作為證據，刑事訴訟法第一百五十九條固定有明
    文。惟被告以外之人於審判外之陳述，雖不符同法第一百五
    十九條之一至之四之規定，而經當事人於審判程序同意作為
    證據，法院審酌該言詞陳述或書面陳述作成時之情況，認為
    適當者，亦得為證據。又當事人、代理人或辯護人於法院調
    查證據時，知有第一百五十九條第一項不得為證據之情形，
    而未於言詞辯論終結前聲明異議者，視為有前項之同意，此
    亦據同法第一百五十九條之五規定甚明。查本件告訴人甲○○及其配偶吳淑華之警詢筆錄，雖屬被告以外之人於審判外
    之供述而屬傳聞證據，且不符刑事訴訟法第一百五十九條之
    三之規定，惟檢察官、被告及原審辯護人就前開審判外之陳
    述，於原審及迄於本院言詞辯論終結前均未聲明異議，而本
    院審酌渠等於陳述作成時之情況，核無違法取證及證明力明
    顯過低之瑕疵，亦認為以之作為證據為適當，故依諸上開規
    定，告訴人甲○○及吳淑華前開審判外之陳述，得為證據。
二、次按被告以外之人於偵查中向檢察官所為之陳述，除顯有不
    可信之情況者外，得為證據。本案證人即告訴人甲○○及證
    人吳淑華、巫翠芸（起訴書誤載為「雲」）、巫益誠及警員
    高志仁於偵查中在檢察官面前具結所為陳述，依筆錄之記載
    ，其等對本案發生經過均能為自由而完整之陳述，無任何干
    擾，查無顯然不可信之情況，依前開規定，得為證據。
乙、認定犯罪事實所憑之證據及理由：
一、右揭事實，業據證人甲○○、吳淑華迭於警偵訊及原審審理
    中指證綦詳（詳偵查卷第二九頁、第一七頁、第一八頁、第
    六八頁、第六六頁，原審卷第八六至九二頁、第九五至一０
    ０頁）。
二、且證人即甲○○、吳淑華之子女巫翠芸、巫益誠於偵審中亦
    一致供承：渠二人在樓上，聽到樓下有幾個男人罵三字經、
    踢門聲，渠二人很害怕，但未清楚聽到講話內容，後由巫翠
    芸報案等情在卷（偵查卷第八七頁、原審卷第一０二至一０
    六頁、第一０九至一一三頁）。而按證人巫翠芸、巫益誠係
    告訴人甲○○及證人吳淑華之子女，其二人如與甲○○、吳
    淑華串證，當不致坦言未聽到被告三人所講之內容，益見其
    二人所述應可採信，足憑為甲○○及吳淑華證言之可信性。
三、況證人即到場處理之警員高志仁於原審中亦證稱：巫太太比
    較緊張，是說他們有踹門有恐嚇；恐嚇內容，巫太太說是說
    髒話及踹門等情（原審卷第四一頁、第四三頁）；顯見吳淑
    華於警員到場處理時即已向警員指陳被告三人有口出三字經
    及踹門之事實無訛，且若非被告三人出言涉及恐嚇、態度兇
    惡，使告訴人等心生畏懼，其子女焉會懼畏下樓，並即時報
    案之理？更證證人甲○○、吳淑華、巫翠芸、巫益誠等人所
    言並非子虛，堪信屬實。
四、至證人甲○○、吳淑華就究係何人踹鐵門乙節，雖二人陳述
    歧異，然因其二人突遇被告三人自稱討債集團並自稱老大，
    且以兇惡態度之方式索取債務，衡情，任何人於此情況之下
    ，就被告三人各何位置及做何動作，殊難記憶一致，是已難
    依此遽謂其二人所稱此節不足採信。況巫翠芸、巫益誠亦已
    均一致指陳有聽到有踢門之事等語如前。再參諸被告乙○○
    於警詢中稱：「當時我站在甲○○住處大門後方，甲○○要
    開門出來時我因要後退因此身體撞到牆壁及其住處大門。」
    ，於檢察官偵查中復以證人身分具結證稱：「我當時站在門
    邊，許（欽輝）站在中間，董（志清）站在門口，當時是巫
    （運輝）來開門，大門是直接打開，我往後退就撞到牆壁」
    云云（偵查卷第四０頁、第一０一頁），顯見乙○○應有碰
    觸告訴人甲○○住處鐵門並發出聲響，雖其或稱係撞到牆壁
    及大門或稱僅撞到牆壁云云，然其所述站立位置，先後陳詞
    已有不一，且如係撞到牆壁，當不致有數聲響，俱見其言，
    應係避就之詞，實者，其應為踹踢鐵門者無疑。益知證人甲○○、吳淑華、巫翠芸、巫益誠所稱踹門乙事，並非捏造，
    且以吳淑華所稱係張明義踹踢鐵門為可採。
五、按恐嚇罪之成立並不以行為人真有加害之意為必要，而被害
    人是否心生畏懼，亦應本於社會客觀經驗法則以為判斷基準
    。又「討債集團」乙詞，經媒體廣泛報導，已易使人聯想係
    以暴力、恐嚇手段追索債務者，聞者莫不認為如遇之，將會
    危害己身安全。查本件被告三人夥同至告訴人即證人甲○○
    住處，既稱係討債集團，復以老大自居，顯已圖此使告訴人
    甲○○及其家人心有所懼，且被告三人以三字經辱罵，及踢
    踹鐵門，更隱喻若不從，將有加害告訴人及其家人身體之意
    ，而所稱「如不還錢，會每天來拜訪」等語，則喻有使告訴
    人及其家人生活無法安寧之含意，足以妨害告訴人及其家人
    生活之自由甚然。是被告三人係以將來欲加害身體及自由之
    惡害通知告訴人及其家人，而此本於社會客觀經驗法則，顯
    足使告訴人甲○○及其家人心生畏懼無疑，況甲○○等人確
    亦指陳因此心生害怕等在卷，是依諸前開說明，被告三人行
    為核符恐嚇罪之成立要件。要難僅以被告三人係受林志雄委
    託前往討債，其言語內容未有恐嚇詞句，即謂其三人行為不
    涉及恐嚇，而係合法行使催討債務之行為者。
六、至告訴人即證人甲○○及證人吳淑華於偵審固均指陳被告三
    人亦稱「會讓我很慘」「很難過」云云，然觀諸證人甲○○
    及吳淑華於警詢中均未敘及此情，何以於至偵審中始如此供
    述，已非無疑，且證人巫翠芸及巫益誠於偵審中亦均無法證
    明確有此節，故尚難以證人甲○○及吳淑華先後一不之陳述
    ，而認被告三人有如此恐嚇之語，惟此仍不影響被告三人前
    所述之恐嚇犯行，附此說明。
七、另證人即承辦警員高志仁於原審固證稱其到現場時大家都很
    客氣，他們雙方達成協議說一個禮拜後到派出所去談債務問
    題等情（原審卷第一一四至一一九頁），然證人所述者僅為
    其到場所見聞之事，就之前之情形，證人高志仁並未見聞，
    且被告三人見警員已到場，即不再口出惡言，態度轉趨平和
    ，容屬常情，自不能以警員高志仁到達之情況，反推被告三
    人前未有恐嚇行為，是證人高志仁所言無從資為被告三人有
    利之認定。再，被告三人既持林志雄委託書前往告訴人處討
    債，顯已準備周詳，圖以此作為其非法討債之託詞，故其無
    懼於告訴人報警之舉，殊不足為奇，亦難以此供為其等有利
    之證明。
八、綜上，本件事證明確，被告三人恐嚇犯行堪以認定。
丙、對於被告辯解之判斷：
一、各被告之辯解如下：
  (一)被告丁○○辯稱：當天我和乙○○、丙○○去甲○○家協調
    甲○○和林志雄的債務問題，我們在門外談，沒有進去屋內
    ，我沒有出言恐嚇甲○○，而且還是我叫甲○○去叫警察來
    的，我們只是純粹協調，協調費用是所收到債務的一半，五
    五分帳云云。
  (二)被告丙○○辯稱；我在權威公司負責發小廣告，當天我們到
    甲○○家協調債務，由丁○○按門鈴，甲○○的太太出來開
    門，後來丁○○說要叫警察來，我和乙○○就下去樓下，我
    們根本沒有踢鐵門，也沒有罵他們云云。
  (三)被告乙○○未於本院審判期日到，惟其於原審辯稱：我未以
    三字經罵他，也沒有踢人家鐵門及恐嚇他，但我有在現場，
    我只是陪同過去協調債務而已云云。
二、惟查，被告三人於右揭時地如何以受林志雄委託催討債務為
    由，如何以事實欄所載之恐嚇方式向告訴人及其家人催討債
    務之事實，業經本院認定如前。再被告丁○○、丙○○均係
    林志雄所委任之權威公司員工，並受權威公司指派前往處理
    受委託之事宜，而被告乙○○雖非權威公司員工而僅係丙○○友人，然其既與丁○○、丙○○共同前往，且其知悉係前
    去協調債務事宜，並可抽取佣金，並據其於原審審理中自承
    在卷，足證被告三人就以恐嚇方式向告訴人及其家人催討債
    務，應有犯意聯絡及行為分擔至明，被告三人否認有恐嚇之
    犯行，顯係卸責之詞，均不足採信。
丁、撤銷改判及論罪科刑之理由：
一、撤銷原判決之理由：
　(一)原審徒以證人甲○○、吳淑華之證述有瑕疵；證人高志仁事
    後到場所見聞之情形，並被告言詞係基於滿足林志雄對告訴
    人債權之目的所為，亦非涉有不法之恐嚇言詞，並無任何惡
    害之通知，係合法行使其催討債務之行為等，而認不能證明
    被告三人有公訴意旨所指恐嚇犯行，遽為被告三人無罪判決
    ，尚嫌率斷。
　(二)檢察官上訴意旨據此指摘原審判斷不當，為有理由，應由本
    院撤銷原判決。
二、論罪科刑之理由：
  (一)被告所為，係犯刑法第三百零五條之恐嚇罪。被告三人間有
    犯意聯絡及行為分擔，為共同正犯。又被告三人以一恐嚇行
    為，足以侵害甲○○、吳淑華、巫翠芸、巫益誠四人之身體
    及自由法益，係一行為觸犯數罪名之想像競合關係，應從一
    重處斷。至起訴意旨固未敘及致生侵害甲○○、吳淑華、巫
    翠芸、巫益誠之身體部分，惟此為起訴事實所敘及，且係被
    告恐嚇行為之部分事實，本院自得併予論斷，附此說明。
  (二)被告丁○○前曾因違反槍砲彈藥刀械管制條例案件，經臺灣
    板橋地方法院以八十九年度訴字第五八七號判決判處有期徒
    刑一年二月，嗣經本院以九十年度上訴字第三二二號判決駁
    回上訴而告確定，並於九十二年二月十九日執行完畢，有本
    院被告全國前案紀錄表在卷可按，其於五年內再犯有期徒刑
    以上刑之本罪為累犯，依法加重其刑。
  (三)爰審酌被告三人為取得代為催討債務之報酬，竟以恐嚇之方
    式促使告訴人返還，既足生危害於告訴人之安全，且影響社
    會治安匪淺，甚具惡性，並各自之素行、所用之手段，犯罪
    後仍毫無悔意等一切情狀，分別量處如主文第二、三項所示
    之刑，並均諭知易科罰金之折算標準，以資警惕。
戊、程序部分：
一、按被告經合法傳喚，無正當之理由不到庭者，得不待其陳述
    ，逕行判決，刑事訴訟法第三百七十一條定有明文。
二、本件被告乙○○經合法通知無正當理由未於審判期日到庭，
    本院爰不待其陳述逕行判決。
己、適用之法律：
一、刑事訴訟法第371 條、第369 條第1 項前段、第364 條、第
    299 條第1 項前段。
二、刑法第305 條、第28條、第55條後段、第47條、第41條第1
    項，罰金罰鍰提高標準條例第1 條、第2 條。
本案經檢察官賴俊雄到庭執行職務。
中　　華　　民　　國　　94　　年　　5 　　月　　17　　日
　　　　　　　　　刑事第二十庭審判長法　官  陳貽男
　　　　　　　　　　　　　　　　　  法　官  高明哲
　　　　　　　　　　　　　　　　　  法　官  許仕楓
以上正本證明與原本無異。
不得上訴。
                                    書記官  劉貞達
中　　華　　民　　國　　94　　年　　5 　　月　　19　　日
附錄本案論罪科刑法條全文
刑法第305 條：
以加害生命、身體、自由、名譽、財產之事，恐嚇他人致生危害
於安全者，處2 年以下有期徒刑、拘役或300 元以下罰金。
